【裁判字號】    98,上訴,1011
【裁判日期】    980424
【裁判案由】    偽造文書等
【裁判全文】
臺灣高等法院刑事判決                98年度上訴字第1011號
上  訴  人
即  被  告  甲○○
上列上訴人因偽造文書等案件，不服臺灣臺北地方法院97年度訴
緝字第61號，中華民國98年1月8日第一審判決（起訴案號：臺灣
臺北地方法院檢察署87年度偵字第24765號、25014號、25301號
、88年度偵字第7750號，移送併辦案號：88年度偵字第11750號
），提起上訴，本院判決如下：
    主  文
原判決撤銷。
甲○○連續意圖為自己不法之所有，以詐術使人將本人之物交付
，處有期徒刑壹年拾月。
    事  實
一、甲○○分別於民國84年2月間、86年7月間、87年7月間，召
    組如附表一所示之民間互助會，採內標制，甲○○並擔任會
    首（王金枝、謝麗雪、謝麗珠固曾幫忙，惟經本院93年度上
    更一字第302號判決無罪，最高法院94年度台上字第5732號
    駁回上訴確定），在臺北市○○街31號原住所主持開標，及
    事後向各會員催收會款等事宜。詎甲○○因經濟情況惡化，
    竟基於意圖為自己之不法所有之概括犯意，自84年2月15日
    起會後某日起，在台北市○○街31號住處，於附表一所示各
    互助會開標時，向會員詐稱係未到之會員委託其競標而得標
    ，不知情之會員陳添福、丁○○、林鈺凌（原名辛○）、Ｈ
    ○○、亥○○、地○○、宇○○、癸○○○、卯○○○、Ｃ
    ○○○、午○及酉○○等人與各該期活會會員不察而如數繳
    付會款，致生損害於前述活會會員，總計詐得000000
    0元（計算詳如附表一二三所示。亦即歷次標息自新臺幣18
    00元至4100元不等，則以各會平均標息計算，詐得金額以最
    有利於甲○○之計算方式：1萬元減平均標息元乘以活會會
    員數乘以冒標數計算）。嗣甲○○於87年11月17日宣告停會
    並逃匿不知行蹤，陳添福、丁○○、林鈺凌、Ｈ○○、亥○○、地○○、宇○○、癸○○○、卯○○○、Ｃ○○○、午
    ○及酉○○等人互相核對後，發現多數會員均為活會，乃知
    受騙。
二、案經陳添福、丁○○、辛○、Ｈ○○、亥○○、地○○、宇
    ○○、癸○○○、卯○○○、Ｃ○○○、午○及酉○○等人
    訴由臺灣臺北地方法院檢察署檢察官偵查起訴及移送原審併
    辦。而甲○○逃匿，經原審於89年5月8日通緝，於97年4 月
    18日為警緝獲。
    理  由
一、證據能力部分：檢察官及被告就後引證據之證據能力，均不
    爭執，且觀其製作取得情形，並無違法或不當之情況，依刑
    事訴訟法第159條之5規定，均有證據能力，合先敘明。
二、訊據上訴人即被告甲○○固不諱言：於84年至87年間，召集
    如附表一所示3組互助會及為互助會會首等情，惟否認有何
    偽造文書冒標，或詐欺等犯行，辯稱：沒有冒標，有些會員
    沒有時間來標會，委託我幫忙代標。也沒有倒會，因為有死
    會沒繳會錢，都是伊在承擔，後來沒辦法負擔，才不管云云
    。經查：
（一）有關被告確於上開時地招集互助會，並任會首，每會一萬
      元，採內標制等情，業據被告坦承不諱，核與告訴人陳添
      福、丁○○、辛○、Ｈ○○、亥○○、地○○、宇○○、
      癸○○○、卯○○○、Ｃ○○○、午○及酉○○等人指訴
      ，及證人Ａ○○、巳○○、壬○○、未○○、高祥官、Ｃ
      ○○○、Ｂ○○、天○○○、Ｆ○○○、玄○○○、謝粘
      如月、己○○、Ｇ○○、申○○○、黃○○、陳雪玉、Ｅ
      ○○、宙○○○、Ｊ○○、子○○、Ｄ○○、乙○○、戊○○、Ｋ○○、庚○○、董如意、丑○○等人所證述情節
      均相符，並有各該互助會單可參（市調處卷第29頁，偵字
      第24765號卷第16頁至第18頁，偵字第25014號卷第7-9頁
      ，偵字第7750號卷第7，17頁），此部份事實，堪予認定
      。
（二）有關被告詐欺之情形，業據：
  1.證人辛○於法務部調查局臺北市調查處（下簡稱市調處）調
    查、偵訊及原審另案88年度訴字第974號（下簡稱訴字974號
    ）案件證稱：參加甲○○3個互助會，未曾得標，都是活會
    。在繳交會款時，甲○○曾多次告知Ａ○○、Ｈ○○、丁○○等人有標到會，但事後才知道渠等均未投標，亦未標到會
    。標會時有部分會員到場，標單內只寫金額，沒寫姓名，但
    在會場會宣布誰得標，標單有時是甲○○，有時是謝麗珠寫
    的等語（見臺北市調查處卷宗《下稱調查卷》第2頁、第25
    至26頁；87年度偵字第25014號卷《下稱偵25014號卷》第21
    頁；本院88年度訴字第974號卷《下稱訴974卷》一第168頁
    至第170頁）。於本案審理時證稱：知道冒標是因為甲○○
    說Ａ○○、巳○○有得標，但我問她們，她們卻說是活會等
    語（見本院卷一第132、133頁）。
  2.證人Ｈ○○於偵訊證稱：84年的互助會有2會，86年的互助
    會有2會，87年的互助會則有2會，均為活會，是甲○○來召
    會。去參加開標時，都沒看到在場之人得標等語（偵25014
    號卷第21、44頁）。
  3.證人亥○○於偵訊、原審另案及本院另案（89年度上訴字第
    3376號）案證稱：3個會我均各1會，太太Ｊ○○3組互助會
    均各參加4會，但84年的會已標走2會。會錢是甲○○或他女
    兒來收。87年11月10日當天有一個會員已標到，甲○○開票
    給人家故意慢3天。15日我們又開標，16日那天又來收會錢
    ，至17日我們就找不到他人。開標時都是甲○○在主持，有
    好幾次去參加開標，甲○○就說有好幾人託他標，每次開標
    出來都是那些沒有去的人標到。我的部分均為活會。Ｊ○○
    她每一組會都有參加2會以上，但實際情形我不清楚，只知
    道曾標過1、2次，剩下幾個活會我不清楚。標會時有部分會
    員到場，標單內只寫金額，沒寫姓名，但在會場會宣布誰得
    標等語（偵25014號卷第21至22頁、第44至46頁、訴974卷第
    93、203頁、本院89年度上訴字第3376號卷第50頁）。於原
    審證稱：是甲○○找我參加互助會，三個會都有跟，以自己
    名義參加各1會。會知道有冒標，是因為甲○○倒會之後，
    大家碰面發現都是活會，照算活會數目應不會這麼多，而且
    幾乎每個人都不認識，之前我卻都標不到會等語（原審卷一
    第136、137頁）。
  4.證人Ｃ○○○於調查站、偵訊、原審另案證稱：以先生「蔡
    友諒」的名義參加甲○○所組的3個互助會，分別參加4會、
    4會、2會。參加前述互助會，僅有附表一編號一之互助會得
    標2次，其餘均未得過標。繳交會款時，甲○○曾告知辛○
    、Ｈ○○等人有得標，但事實上他們並未標到該會等語（調
    查卷第25頁、偵字第7750號第20、21、33頁、原審訴974卷
    一第93頁）。於原審證稱：開標時有到場，甲○○在場並主
    持開標，參加的會有得標過2會，但最後一個標到的沒拿到
    錢。會錢都交給甲○○，是甲○○本人到我家裡拿現金等語
    （原審卷一第130、131、133頁）。
  5.證人午○於調查站、偵訊、本院另案（93年度上更(一)字第30
    2號）證稱：共有11會，去標會時是白紙寫姓名及利息。繳
    交會錢時，甲○○等人會分別告知有人得標，但不願明講是
    由何人得標等語（調查卷第3、4頁、偵字第7750卷第21頁、
    本院93年度上更(一)字第302號卷第106至108頁）。
  6.證人酉○○於偵訊證稱：參加3個不同的會共7會，只標1會
    ，是甲○○夫妻來召會，每次何人標走是打電話通知，不清
    楚誰標走等語（偵字第7750卷第20、21頁）。
  7.證人陳添福於偵訊證稱：甲○○是3個互助會會首，87年11
    月15日，發現甲○○有偷標1個會（即編號一），但被害人
    不知情，因尚剩9會便結束，卻有20幾人未得標。第二個會
    （即編號二）進行33次，甲○○偷標30次。87年11月18日開
    始停會，被告甲○○也跑了。被告有冒標，是被告自己說的
    ，去參加開標時都沒有看到在場的人得標等語（偵字第2476
    5號卷第2、3頁、偵字第25014卷第44頁）。
  8.證人丁○○於調查站、偵訊、本院案證稱：甲○○成立3個
    互助會，並擔任會首，到87年11月15日，我們發現他有偷標
    第一個會。但被害人不知情，因為尚剩9會便結束，但卻有
    20幾人未得標。第2個會進行33次，也被他偷標30次。參加
    編號二之互助會，以本人名義參加2會，未曾得標。甲○○
    曾告知由「章吉成」得標，但事實上章吉成並未標到該會，
    開標是甲○○在主持，去參加開標時，都沒看到在場之人得
    標的，被告潛逃前夕還至本人住處收會錢等語（調查卷第5
    、25頁、偵字第24765卷第2至3頁、第14至15頁、第27至28
    頁、偵字第25014卷第44頁、原審訴字第974卷一第92至93頁
    、本院上訴字第3376卷第240至241頁）。於原審證稱：參加
    2會，都是活會，共繳了66萬，都是現金。開標時，甲○○
    也在場，是一個月兩次，也是他主持開標。每次開標時，甲○○會拿紙張說有會員委託他來參加投標。標會時標單上除
    金額外，沒有寫名字，因為大家彼此信任。參加這個會有簽
    會單，會單是甲○○影印給我的，跟會的人就會拿到會單。
    會單上除了有會員姓名之外，不會註記得標的相關紀錄，得
    標紀錄是甲○○用口頭說的，是在標會現場對到場的人說何
    人得標。知道有冒標情形，是因為拿會錢給甲○○時，會問
    他今天誰標到，他就會說誰，然後我打電話去問那個人，那
    人卻說沒有，如Ａ○○等語（原審卷一第128至130頁、第13
    3頁）。
  9.證人地○○於偵訊、原審另案（訴字第974號案件）及本院
    另案（上訴字第3376號案）證稱：參加甲○○附表一編號一
    之互助會。會首是甲○○，87年11月17日倒會，11月15日還
    拿會錢給他。以葉振明名義參加加2會，太太宇○○以李春
    菊名義參加1會，計3會，共付了276萬元，均是活會。，但
    每次開標時，他們手上常拿著許多張標單說是人家寫好託標
    ，所以我們常常標不到，開標是甲○○在主持。去參加開標
    時，都沒看到在場之人得標。所參加的會，預定已標了92會
    ，冒標了40會，目前會首甲○○已跑掉。本來活會應只剩8
    會，後來打聽之下才知道活會有3、40會，共交了92會的會
    錢。開標時，我們常看到甲○○拿一堆標單，我們開標時也
    不寫名字，每次他拿的標單標金都寫很高，我們都標不過他
    。標會時有部分會員到場，標單內只寫金額，沒寫姓名，但
    在會場會宣布誰得標等語（偵字第25301卷第23至24頁、偵
    字第24765卷第28頁、原審訴字第974卷一第92頁、卷二第5
    頁）。於原審證稱：甲○○找我參加互助會，只跟84年的會
    2會，以葉振明名義，都是活會。偶爾去看開標，要寫標單
    ，但只寫金額而已。知道冒標是因為倒會之後大家去甲○○
    家，最後發現形式上剩8個活會，實際上仍有3、40人是活會
    等語（原審卷一第138至139頁）。
  10.證人宇○○於偵訊、原審另案及本院另案證稱：參加甲○○
    的會，我先生（地○○）有2會，自己有1會，計3會，共付
    了276萬元，都是活會。每次在洛陽街31號高成貴商店門前
    開標，他們父女輪流主持，但每次開標時，他們手上常拿著
    許多標單說是人家寫好託標的，所以我們常常標不到等語（
    偵字第25014卷第45頁，偵字第24765卷第27、28頁、原審訴
    字第974卷一第93頁、本院上訴3376卷第50頁）。於原審證
    稱：是甲○○邀我入會，參加編號一的會1會，是用妹妹李
    春菊名義參加。開標偶爾會去會場，甲○○有時會寫標單，
    再說誰標到，標單上就只有寫金額而已。知道冒標是因為剩
    下3會活標，卻有3、40個活會等語（原審卷一第139頁）。
  11.證人癸○○○於偵訊、原審另案及本院另案證稱：參加編號
    一、二的會助會各1會，均為活會。甲○○是會首，每次開
    標時，就拿許多標單說是人家寫好託標等語（偵字第25301
    卷第23至24頁、原審訴字第974卷一第93頁、本院上訴字第
    3376卷第50頁）。於原審證稱：是甲○○邀我入會，跟2會
    ，用自己的名義參加，都是活會。在洛陽街開標，標單有人
    寫名字，有人沒寫，甲○○會幫忙標，說某人拜託他標會。
    知道冒標是因為84年的會標到，結果甲○○倒會，會腳來問
    才知道很多活會等語（原審卷二第11頁）。
  12.證人Ａ○○於調查站、偵訊、原審另案及本院另案證稱：參
    加甲○○所組的3個互助會，其中編號一之互助會是以自己
    名義參加2會；編號二之互助會以「劉清裕」名義參加2會，
    「劉惠敏」名義參加2會，「Ａ○○」名義參加1會，共5會
    ；編號三之互助會則以自己名義參加1會，參加之前述互助
    會均未得標過。在繳交編號一之互助會會款時，甲○○曾告
    知由Ｈ○○得標，但Ｈ○○並未得標。係應甲○○、王金枝
    夫婦邀請而參加互助會，會錢均繳給甲○○、王金枝夫婦。
    甲○○逃跑前，王金枝還於87年11月16日至本人住處收會錢
    。有時會去參加標會，會寫單子等語（調查卷第1至2頁、第
    24至25頁、偵字第24765卷第70至72頁、原審訴字第974卷一
    第168、170頁、本院上訴字第3376卷第116頁）。於原審證
    稱：參加甲○○的三組互助會，共8個會，編號一之互助會
    自己名義參加2個會；編號二之互助會自己名義2會，女兒劉
    惠敏（會單上誤寫為劉孳敏）1會，兒子劉清裕2會；編號三
    之互助會，自己名義1會，全部都是活會。開標有參加過幾
    次，甲○○有時會拿其他人的標單放進去，說是別人請他幫
    忙標的。一般標單上只寫金額，因為都是自己過去的，所以
    就算幫別人寫，也是講一聲就可以了。開標時大都是甲○○
    主持，會知道冒標是因為去標會時，甲○○沒說名字，只說
    別人委託他標等語（原審卷一第131至132頁、第138頁）。
  13.證人巳○○於調查站、偵訊、原審另案證稱：繳交會錢時王
    金枝數度向本人表示係Ａ○○所標，但事實上Ａ○○從未得
    標。甲○○潛逃前夕，王金枝還至本人住處收會錢。參加編
    號一的會，自己名義有2會，另外用朋友「黃弘相」名義2會
    。是王金枝、甲○○夫婦召我入會。標會時，他們也有告訴
    我是由何人標到。黃弘相的部分我有標走1會，是我先生去
    標的，有寫標單等語（調查卷第2頁反面至3頁、偵字第2476
    5卷第71至72頁、偵字第25014卷第54至55頁、原審訴字第97
    4卷一第169至170頁）。於本案審理時證稱：參加編號一的
    會有4會，2個自己名義，2個是黃弘相名義，其中黃弘相1個
    是死會，其他3個仍是活會；編號二的會2會都是自己名義，
    是活會；編號三的會2會也是自己名義，都是活會。會知道
    冒標是因為84年那個會只剩下我、辛○、玄○○○這幾人還
    沒標到，甲○○卻說有人要寫2500標走等語（見本院卷一第
    134頁）。
  14.證人丙○○○於調查、偵訊、本院另案證稱：先生是吳明雄
    ，有參加互助會。現在是活會，曾標到1個會，因沒錢付，
    甲○○又收回去。參加互助會係應甲○○、王金枝之邀請參
    加，並以吳明雄名義參加。甲○○曾數度表示係Ａ○○、玄
    ○○○所得標，但事實上該2人從未得標。87年11月間，向
    甲○○、王金枝表示當次標會希望得標，但他們於87年11月
    17日即潛逃無蹤。會錢以現金方式繳交，都是拿到被告樓下
    交，被告家什麼人在，我就交給什麼人等語（調查卷第4頁
    反面、偵字第7750卷第22頁、本院上更一字第302號卷第109
    至110頁）。於原審證稱：知道甲○○冒標是因為甲○○說
    巳○○、玄○○○有標到，但倒會後問她們卻說沒有標等語
    （原審卷一第134至135頁）。
  15.證人未○○於調查站、偵訊、原審另案證稱：參加以甲○○
    夫婦為會首之三個互助會，編號一的會以先生「Ｈ○○」名
    義參加4會、編號二的會以哥哥「章吉成」名義參加5會，編
    號三的會，以Ｈ○○名義參加5會。僅在編號一之互助會得
    標1次，其他均未曾標到會，但甲○○卻向會員丁○○、Ａ
    ○○、蔡友諒（Ｃ○○○以其名義參加互助會）等人多次聲
    稱本人標到會。另外，甲○○亦曾於86年年底和87年初，告
    知Ａ○○標到會；編號三之互助會於87年9、10月間繳交會
    款時，甲○○亦曾告知蔡友諒有標到會，但事實上該二人並
    未標任何會。甲○○另向本人借貸500萬元，合計損失895萬
    元。甲○○的會參加已有10年，是甲○○召的。會錢也是交
    給甲○○，每次去看開標，甲○○每次手上都拿一大把標單
    ，說人家託標等語（調查卷第23至24頁、偵字第25014卷第
    45至46頁、原審訴字第974卷一第169、170頁）。於原審證
    稱：是甲○○夫婦找我參加的，編號一之互助會，以Ｈ○○
    的名義參加4會；編號二的會以Ｈ○○名義參加4會；編號三
    的會以章吉成名義參加5會，其中編號一的會，曾在87年4月
    1日標到1會，錢都有收到，至於其他的都是活會。被告及其
    家人去我家收會錢，我也有送到被告他們家去過，開標大都
    由甲○○處理。開標時我有到場過，寫標單時只要寫金額，
    不用寫人名。知道有冒標是因為甲○○逃跑後大家去他家，
    在現場時大家說Ｈ○○是死會，可是事實上我還沒標到會等
    語（原審卷一第135至136頁）。
  16.證人壬○○於調查站、原審另案證稱：參加互助會係應甲○○之邀請參加，並以林清泉、壬○○、林瑞齡名義參加。繳
    交會錢時，甲○○曾數度表示係Ａ○○所標，但事實上Ａ○○從未得標，係被告冒標。甲○○於87年11月17日上午來收
    會錢，當日中午即潛逃。都是甲○○夫婦向我召會，編號一
    的會有3會，用女兒「林瑞齡」的名義參加；編號二的會有2
    會，是用自己的名義；編號三的會，用先生林清泉的名義參
    加2會，目前全都是活會。原則上是甲○○到家裡收會錢，
    而王金枝跟他二個女兒則是我拿錢過去時，由她們代收的，
    開標大都由甲○○處理等語（調查卷第3頁、原審訴字第974
    卷一第169、170頁）。於原審證稱：甲○○跟他太太召的三
    個互助會我都有跟，84年的有2會，以我先生林清泉名義；
    86年的以林瑞齡名義跟3會；87年的以自己名義跟2會，全都
    是活會。去過開標現場，去時標單寫法是寫金額，也有寫自
    己的名字，但甲○○替人寫標單時沒有人名，只有說誰標到
    。知道甲○○冒標是因為我們還沒標到過會，所以想要標而
    到現場，但現場其他人卻說我先生林清泉已標到過等語（見
    本院卷一第134頁）。
  17.證人高祥官於原審另案證稱：是甲○○召我參加三個互助會
    ，編號一的會參加4會，已標了3會，大約都在1、2年前標到
    的，會錢都已拿到，剩一會沒標到；編號二的會有3會，都
    還沒標；編號三的會有2會也還沒標等語（原審訴字第974卷
    一第202頁）。
  18.證人Ｂ○○於原審另案證稱：是甲○○找我參加互助會，是
    初十、廿五日的，參加1會，目前仍是活會。會錢有時是我
    拿到甲○○家裡，由王金枝或謝麗珠收錢；有時是甲○○親
    自到我家收錢。曾去參加過4次開標，都是甲○○主持。這4
    次得標人是誰我忘了，開標情形是每人寫開標金額，現場開
    標。曾看過甲○○拿了好幾張標單放進去，但那些人我都不
    認識等語（原審訴字第974號卷一第203頁）。於原審證稱：
    是甲○○找我參加互助會，參加86年的會1會，是活會，以
    我自己名義參加。會錢是我拿到甲○○家，有時他太太收，
    有時女兒收，有時是甲○○自己收。開標時我有到現場，去
    時標單上寫金額，但沒寫名字，甲○○有替人代標。會知道
    冒標是因為倒會之後，大家都說自己是活會的數目超過9會
    ，但沒人說我是死會等語（原審卷二第17至18頁）。
  19.證人天○○○於原審另案證稱：參加十日、廿五日的會1會
    ，初五日、廿日的會1會，都還是活會。開標都沒去參加，
    會錢是自己拿去被告家，甲○○夫妻及謝麗珠都曾收過會錢
    等語（原審訴字第974號卷一第203頁）。於原審證稱：參加
    2會，但是哪一會忘了，不過都是活會，也都是用我自己的
    名字。沒去過開標現場等語（原審卷二第11至12頁）。
  20.證人Ｆ○○○於原審另案證稱：是甲○○找我參加初五、廿
    日的那組互助會，有2會，都是活會。開標曾去過幾次，都
    是甲○○主持等語（原審訴字第974號卷一第204頁）。於原
    審證稱：是甲○○找我參加互助會，三會都有參加。84年以
    自己名字跟1會，這會到期了，甲○○說他缺錢用借他2個月
    ，他開票給我；87年的以自己名字跟2會，都是活會。偶爾
    去開標現場，要寫標單，但只寫金額而已。知道被告有冒標
    是因為倒會以後才知道，但沒有紀錄得標金額等語（原審卷
    二第138頁）。
  證人玄○○○於調查站、原審另案證稱：甲○○分別於84年
    2月15日、86年7月25日及87年7月20日，召集3個每會新台幣
    1萬元之互助會，每會會員約100人，期間甲○○先後冒用會
    員林文雄、辛○等人名義冒標會款。甲○○於87年11月15日
    ，出面收取會款後惡性倒會潛逃。以先生「詹正庸」及朋友
    「吳金釵」、「劉心玉」、「張美雲」及兒子「詹富鈞」名
    義參加初一、十五日的會共7會，以劉心玉及吳金釵名義各
    標1會，標到的時間忘記了，會錢有拿到，都以支票給付。
    另外還有一會在87年11月，用我先生名義以1500元標到，甲○○支票給我但跳票。初十、廿五日的會以張美雲及我先生
    名義參加8會，以上全是活會。初五、二十日的會以詹富鈞
    、詹新年、張美雪、詹正庸名義參加，一共10會，其中張美
    雪的名字誤載為「陳美雪」，這10會也全是活會等語（調查
    卷第11至12頁、原審訴字第974號卷第244頁）。於原審證稱
    ：因甲○○夫婦邀請參加互助會，三個會都有跟，84年的會
    以詹正庸名義跟2會，吳金釵名義跟2會，劉心玉名義跟2會
    ，張美雲名義跟1會，共7會，其中1會是死會，另外標到一
    個沒有拿到錢；86年的會以張美雲名義跟5會，詹正庸名義
    跟3會，共8會；87年的會以詹富鈞名義跟1會，詹新年名義
    跟1會，張美雪名義跟3會，陳美雪名義的跟2會，詹正庸名
    義的跟3會，共計10會，後面2個互助會部分都是活會。開標
    時我沒去過現場，知道有冒標情形是因為到最後甲○○逃跑
    時只有3會活會，我問巳○○、辛○、Ａ○○，她們都說是
    活會，而且我自己還是活會，這樣的話人數就不對了等語（
    原審卷一第135頁）。
  證人己○○於原審另案證稱：參加甲○○夫婦召的十日、廿
    五日的互助會2會，以自己名義參加1會，以女兒林莉莉名義
    參加1會，都是活會。這個會已經開了33次了，也付了33次
    的會錢，每次都是將錢送至被告家。開標時也曾去過，有時
    是甲○○，有時是甲○○、謝麗珠在場開標，投標時要寫投
    標單，不用寫名字，只要寫金額即可等語（原審訴字第974
    號卷二第4頁）。於本案審理時證稱：是甲○○找我參加互
    助會，參加86年的會，以自己及林莉莉名義跟2會，2會都是
    活會。開標時有到場，去時要寫標單，要寫金額，甲○○有
    幫別人標，標單寫好都要交給甲○○，標單都是從甲○○那
    邊出來的，會錢是拿去給甲○○的。會知道冒標，是因為去
    開標時有很多標單放在那邊，我標不到，倒會之後因為會腳
    都是鄰居，一問之下才知道得標者沒標到會等語（原審卷二
    第12頁）。
  證人Ｇ○○於調查站、原審另案證稱：參加互助會係應甲○○之邀請參加，共計參加12會。平日均是甲○○來收會錢。
    甲○○、王金枝潛逃前夕曾至本人商店收會錢。3個會我各
    參加4會，除了初一、十五日的會，曾在84年3月1日標過一
    會之外，其餘仍是活會。去看過開標一次，由甲○○主持等
    語（調查卷第3頁、原審訴字第974號卷二第51頁）。於原審
    證稱：參加84年的4會，其中1個是死會；86年參加4會，都
    是活會；87年參加4會，也都是活會。有去過開標現場，去
    時標單寫金額，有人會寫名字，有人沒寫，我寫我店裡的名
    字。我標那會的錢，標多少我忘了等語（原審卷二第14至15
    頁）。
  證人黃林春於調查站、原審另案證稱：參加互助會係應甲○○之邀請參加，並以先生酉○○名義參加。被告甲○○曾告
    知有會員得標，但未明確告知係何人標得。潛逃前夕，甲○○曾至本人住處指明要收現金的會錢。初一、十五的有2會
    ，其中已標了一會，另1會仍是活會；十日、廿五日的有2會
    ，初五、廿日的有3會，都還是活會。會錢我一直繳到停會
    為止，當天及隔天11月16日，甲○○還親自到我家來收會錢
    等語（調查卷第5頁、原審訴字第974號卷二第50頁）。
  證人黃○○於原審另案證稱：3個互助會都有參加，初一、
    十五日的參加3會，已標2會，標到時間忘了；另外2個互助
    會各參加1會，都是活會，會是甲○○找我參加的。活會及
    死會的會錢都付到停會為止等語（原審訴字第974號卷二第
    50頁）。於原審證稱：是甲○○找我參加互助會，參加5會
    ，其中84年的跟3會，以黃○○名義，會單錯寫為「廖鳳珠
    」，死會1會，其他為活會。86年的1會，都是活會，也是以
    自己名義；87年的有1會，也是活會。偶爾會去開標現場，
    去時標單只要寫金額，沒寫自己的名字，標單是交給甲○○
    ，開標時他都說是別人標到。標會資料部分有紀錄，寫「謝
    」就是甲○○，沒有寫的就是指別人等語（原審卷二第13頁
    ）。
  證人陳雪玉於原審另案證稱：有參加甲○○及王金枝的互助
    會，用「雪玉」的名義參加。初一、十五日的有9會，已標6
    會，3會是活會；初五、廿日有4會，初十、廿五日有2會，
    全都是活會。會錢是送去甲○○家，由甲○○或王金枝收，
    會錢一直繳到87年11月15日停會為止。開標時由甲○○主持
    等語（見訴974卷二第51頁）。於原審證稱：是甲○○找我
    參加互助會，參加84年的會是以「雪玉」名義參加會，其中
    4會是活會；86年參加2會，也是以「雪玉」跟2會，都是活
    會；87年跟4會，也是以「雪玉」名義參加，其中我自己跟1
    會，另外的3會是我妹妹以我名義跟的，都是活會。去過開
    標現場，去時標單我只有寫金額，沒寫名字，寫好後交給甲○○，請他代為投標，收會錢的是甲○○。知道甲○○有冒
    標，是因為活會人數跟實際上死會人數差別很大等語（原審
    院卷二第14頁）。
  證人Ｅ○○於原審另案證稱：參加甲○○召的互助會，初一
    、十五日有2會，已標1會，時間忘記；初十、廿五日有2會
    都沒標，是活會，會錢繳到停會為止等語（原審訴字第974
    號卷二第51頁）。於原審證稱：是甲○○找我參加互助會，
    參加86年的2會，84年的2會，都是以我自己名義參加。其中
    84年的死會1個，其他3個都是活會。去開標現場，標單上我
    只有寫金額，沒寫名字。甲○○會代標，我寫好標單，他會
    拿出很多張說是別人請他代標的。會知道冒標是因為84年那
    個會，剩下8、9會沒有標，倒會之後仍有1、20人是活會等
    語（原審卷二第12至13頁）。
  證人宙○○○於原審另案證稱：參加甲○○所組的初一、十
    五日互助會4會，以自己的名義、董曉斌、董曉峰、董雪梅
    名義各1會，除自己名義那一會外，其他3會都標了，不過時
    間已經忘記，會繳到87年11月停會為止，開標只有寫金額而
    已等語（原審訴字第974號卷二第49、50頁）。
  證人Ｊ○○於原審另案證稱：共參加9會，初一、十五日有1
    會，初十、廿五日及初五、廿日的分別有4會，都是活會，
    會款我一直繳到87年11月為止。去參加開標時，都是甲○○
    主持等語（原審訴字第974號卷二第84頁）。於原審證稱：
    因甲○○邀請參加互助會，3個會都有參加，計參加9會。開
    標時，只要寫金額即可，沒有寫名字等語（原審卷一第137
    至138頁）。
  證人子○○於原審另案證稱：參加初一、十五日及初五、廿
    日的會各1會，有1個是活會，1個是死會，但記不起來各屬
    於那一組互助會，得標的那一會我只記得我拿到70幾萬等語
    （原審訴字第974號卷二第85頁）。
  證人Ｄ○○於原審另案證稱：參加甲○○召的互助會，初一
    、十五日的有3會，已標2會，會款已付清；初十、廿五日的
    有4會，已標2會，會款已付清；初五、廿日的有5會，目前
    全都是活會，開標時都是甲○○主持等語（原審訴字第974
    號卷二第85頁）。
  證人戊○○於原審另案證稱：有參加甲○○召的互助會，初
    一、十五日的有2會，都還是活會，會款一直付到87年11月
    為止，會錢大都由甲○○收等語（原審訴字第974號卷二第
    86頁）。於原審證稱：是甲○○找我參加互助會，參加86年
    的2會，以自己名義參加，都是活會。會錢都是拿去甲○○
    家，有時是他太太，有時是他本人收。有記載開標紀錄，但
    紀錄丟了，只記得大概都是標2000元左右等語（原審卷二第
    15、16頁）。
  證人Ｋ○○於原審另案證稱：有參加甲○○召的互助會，初
    五、廿日的會，以自己名義參加2會，以兒子「董棋」及女
    兒「董如意」名字各參加1會，4會都還是活會。會款都是直
    接交給甲○○，沒交給其他人，會錢一直付到87年11月等語
    （原審訴字第974號卷二第86頁）。於原審證稱：是甲○○
    找我參加互助會，忘了參加那幾會，但是其中2會是用自己
    的名義，另外用董如意、董棋名義跟會，一共是4會，都是
    活會。開標時我有到現場，去時標單上寫投標金額，沒有寫
    名字，寫完之後就放在桌上。會錢是甲○○來我家收等語（
    原審卷二第16頁）。
  證人庚○○於原審另案證稱：有參加甲○○夫妻召的互助會
    ，初五、廿日的有1會，還是活會。會款都拿去他家給他，
    有時是甲○○收，有時是他太太收，一直付到87年11月，沒
    去看過開標等語（原審訴字第974號卷二第86頁）。
  證人丑○○（更名為高若湄）於原審證稱：84年用丑○○名
    義跟1會，是跟姊姊合夥，另外高嫩弟是我爸爸，84年的時
    候有標到會，姊姊請我弟弟去標會，但一直沒有接到通知，
    後來打電話去問，他們說是另一個姓高的標到，所以後來我
    們退會，之後有結算，就沒再管會的事情，86年姊姊高藝芳
    有2會等語（見本院卷二第15頁）。
  證人戌○○○於調查站、本院另案證稱：以先生黃炳宏名義
    參加甲○○夫婦擔任會首之互助會2會。每月1萬元，底標15
    00元，曾投標2次並得標，但是會款僅拿回140餘萬元，甲○○夫婦扣留約50萬元未給。甲○○冒用會員名義屢屢冒標會
    款，連同甲○○向本人借貸450萬元，甲○○共欠本人約600
    萬元。會知道甲○○冒標，是因為87年11月22日，甲○○曾
    打電話告訴我，每月十、廿五日開標之互助會到該日已繳交
    33次，表面上雖有30餘人投標，可是真正投標取得會款的死
    會會員只有2人而已，其餘每次都是他冒用會員名義冒標會
    款自行花用，但謝萬吉並未說明冒用何人名義冒標會款。甲○○所組每月初一、十五開標之互助會，迄87年11月15日止
    ，僅剩8會即結束，但卻有40餘人尚未投標。會都是被告召
    的，自十多年前就開始召會，我有跟過他許多會。開標處都
    是在洛陽街一間雜貨店，若我有到現場，開標時都是甲○○
    主持。會錢大都是甲○○本人收，被告不但倒會問題沒解決
    ，還向我借錢等語（調查卷第9至10頁、本院上訴字第3376
    號卷第113、114頁）。
  證人辰○○於原審證稱：是幫婆婆跟的會，但不知道是甲○○召的會，參加84年的5會，用自己、先生「董曉斌」、小
    姑「董雪梅」、「董曉峰」、「宙○○○」之名義參加，有
    活會也有死會。婆婆宙○○○是活會，辰○○是死會，其他
    人有無標會我不清楚。以前有標會紀錄，但現在已經丟了等
    語（原審卷二第18頁）。
  證人寅○○於原審證稱：是甲○○跟他太太找我參加互助會
    ，參加84年的會跟3會，以太太辛○名義參加，但會單上記
    載為「林春菊」，1個死會，2個活會；86年的跟2會，也是
    以太太名義參加，都是活會；87年的跟2會，用太太名義，
    都是活會。開標時沒去過開標現場，會錢是甲○○夫妻及女
    兒在收。知道有冒標，是因為甲○○倒會前1個月，自己跟
    家人活會部分與形式上活會數目不合。倒會之後，會腳都在
    ，發現大概1個會被冒標30會以上等語（原審卷二第18、19
    頁）。
    綜上證詞，互核大致相符，自堪採信。此外，並有被告甲○○所領用原臺北市第九信用合作社（現為誠泰銀行）雙園分
    社第000000000帳號支票簽發使用，並持以向互助會會員借
    款或支付會款，屆期不獲兌現之支票及退票理由單影多紙（
    偵字第25014號卷第10至13頁）、互助會單、匯款單（偵字
    第25301號卷第1頁反面、第6至10頁）等附卷可佐，此部份
    事實，亦堪認定。
（三）詐騙人數及金額之認定：
    有關第一會吳明雄部份，起訴書附表載零點五活會，惟參
      酌證人即吳明雄之妻丙○○○稱：我先生有標到一會，因
      沒錢繳，甲○○又收回去等語（偵字第7750號卷第22頁背
      面），足認應是死會。另起訴書附表載雪玉、黃炳宏部分
      ，均有零點五之活會，參酌上開吳明雄情形，及標會並無
      標半會之實際狀況，為有利被告之認定，應均認是死會。
    依卷附互助會單所示，歷次標息自1800至4100元，以平均
      此標息計算，詐得金額以最有利於甲○○之計算方式：1
      萬元減平均標息乘以活會會員數乘以冒標數計算，最為利
      被告，詳如附表三。
（四）被告辯稱：是受其他會員委託標會，未冒標詐騙，是受人
      拖累，才無法繼續乙節，無證據可佐，自難採信。
（五）被告辯稱：妻王金枝，女兒謝麗雪、謝麗珠，均已判決無
      罪，足證並無詐欺乙節，經查：王金枝，謝麗雪、謝麗珠
      固經另案判決無罪確定，有本院93年上更(一)字第302號判
      決、最高法院94年台上字第5732號判決在卷可參，惟上開
      判決意旨係無證據足證王金枝，謝麗雪、謝麗珠參與本件
      冒標詐騙，並非本件無冒標詐騙情事，是被告此部份所辯
      ，尚有誤解。
（六）被告辯稱：會員本可詢問何人得標，為何不問？事後卻集
      體誣指被告冒標，於理不合乙節，然會員詢問與否，與被
      告是否冒標詐騙，並無必然關係，所辯尚不足採。
（七）至於被告於本院提出之資料（本院卷第62-108頁），或為
      另案傳票，或為另案資料，或為歌詞，均難認與本案有何
      關聯性，附此敘明。
綜上，被告所辯，均不足採，事證明確，其犯行洵堪認定。
三、新舊法之比較：被告行為後，刑法業於94年2月2日公布，於
    95年7月1日施行。與本案有關者：
  修正後，已刪除刑法第55條牽連犯、第56條連續犯之規定，
    ，改以一罪一罰為原則。兩相比較，自以連續犯、牽連犯之
    一罪論、從一重處斷，為有利被告。
  罰金刑最低額，修正前刑法第33條第5款之規定為1元以上（
    貨幣單位為銀元），修正後改為新台幣1000元，兩相比較，
    以修正前為有利被告。另刑法分則編各罪所定罰金刑之最高
    數額，於刑法修正前、後並無不同。
綜上比較，應依刑法第2條第1項前段之規定，適用被告行為時即
修正前刑法之規定。
四、核被告所為，係犯刑法第339條第1項之詐欺取財罪。被告先
    後多次詐騙活會會款之犯行，時間緊接，方法相同，所犯又
    係構成要件相同之罪名，顯係基於概括之犯意為之，為連續
    犯，應依修正前刑法第56條之規定論以一罪，並加重其刑。
    被告先後以一詐稱有會員投標並獲得標之行為，同時詐騙會
    員多人，為想像競合犯，應依刑法第55條前段之規定，從一
    重處斷。移送原審併辦部分即88年偵字第11750號部分，與
    本案起訴部分之事實同一，為同一案件，本院自得併予審酌
    ，附此敘明。
五、原審予以論罪科刑，固非無見，惟就後述六不另為無罪諭知
    部分，予以論罪科刑，尚有未洽，被告上訴意旨指摘及此，
    為有理由，至其於他上訴意旨，否認犯行，為無理由。而原
    判決既有上述可議之處，即屬不能維持，應由本院撤銷改判
    。爰審酌被告詐騙金額甚鉅、受害人數甚多，事後又避不見
    面，致被害人催討無門。且87年11月間逃匿，至97年始緝獲
    ，目前已73歲高齡，但仍否認犯行，且未賠償被害人損失，
    。雖本院認原審量刑失輕，而檢察官未上訴，依不利益變更
    禁止原則，不能予以加重，且本院認定犯罪事實較原審為少
    ，依比例原則，量刑自當較原審為輕等一切情狀，量處如主
    文第二項所示之刑。另被告之犯罪時間雖在96年4月24日以
    前，但被告犯後逃匿，經原審於89年5月8日以北院文刑酉緝
    字第262號通緝，於97年4月18日始經警緝獲。被告既未於96
    年12月31日前自動歸案接受審判，依中華民國九十六年罪犯
    減刑條例第5條規定，不得適用該條例減刑，附此敘明。
六、不另為無罪諭知部分：
（一）公訴意旨略以：被告連續在臺北市○○街31號住處，於各
      互助會開標時，在標單上偽填競標利息，及被冒標人之姓
      名（活會會員之統計詳如附表二），並持前述偽造之標單
      參與競標而得標部分，亦涉刑法第216條行使刑法第220條
      、第210條準文書罪嫌，另認被告詐欺金額達00000000元
      ，超過本院上開認定部分，亦屬詐欺乙節。
（二）按刑法上之偽造私文書罪，須以捏造他人名義制作文書為
      構成要件。如文書上並未冒偽他人名義為制作名義人，僅
      誆稱他人所制作者，本質上屬於欺罔行為，難謂已具備偽
      造文書之成立要件（最高法院86年度台上字第1348號，88
      年台上字452號，89年度台上字第5069號判決意旨參照）
      。
（三）訊據被告堅決否認有偽造文書犯行，辯稱：未於標單上寫
      他人姓名等語，經查：證人辛○證稱：標會時有部分會
      員到場，標單內只寫金額，沒寫姓名等語（調查卷第2頁
      、第25至26頁；偵字第25014號卷第21頁；原審訴字第974
      號卷一第168頁至第170頁）。證人亥○○證稱：標單內
      只寫金額，沒寫姓名，但在會場會宣布誰得標等語（偵字
      第25014號卷第21至22頁、第44至46頁、原審訴字第974號
      卷第93、203頁、本院上訴字3376號卷第50頁）。證人
      Ａ○○於原審證稱：一般標單上只寫金額，因為都是自己
      過去的，所以就算幫別人寫，也是講一聲就可以了等語（
      原審卷一第131至132頁、第138頁）；證人未○○於原
      審證稱：寫標單時只要寫金額，不用寫人名（原審卷一第
      135至136頁）。證人壬○○於原審證稱：去時標單寫法
      是寫金額，也有寫自己的名字，但甲○○替人寫標單時沒
      有人名，只有說誰標到等語（原審卷一第134頁）。證
      人Ｂ○○於原審證稱：是開標時我有到現場，去時標單上
      寫金額，但沒寫名字等語（原審卷二第17至18頁，原審訴
      字第974號卷一第203頁）。證人Ｆ○○○於原審證稱：
      偶爾去開標現場，要寫標單，但只寫金額而已等語（原審
      卷二第138頁）。證人己○○於原審另案及原審證稱：
      投標時要寫投標單，不用寫名字，只要寫金額即可等語（
      原審訴字第974號卷二第4頁，原審卷二第12頁）。證人
      黃○○於原審證稱：偶爾會去開標現場，去時標單只要寫
      金額，沒寫自己的名字，標單是交給甲○○到等語（原審
      卷二第13頁）。證人陳雪玉於原審證稱：去過開標現場
      ，去時標單我只有寫金額，沒寫名字等語（原審院卷二第
      14頁）。證人Ｅ○○於原審證稱：去開標現場，標單上
      我只有寫金額，沒寫名字等語（原審卷二第12至13頁）。
      證人宙○○○於原審另案證稱：開標只有寫金額而已等
      語（原審訴字第974號卷二第49、50頁）。證人Ｊ○○
      於原審證稱：開標時，只要寫金額即可，沒有寫名字等語
      （原審卷一第137至138頁）。證人Ｋ○○於原審證稱：
      開標時我有到現場，去時標單上寫投標金額，沒有寫名字
      ，寫完之後就放在桌上等語（原審卷二第16頁）。
綜上證人所述，核與被告所辯相符，且無標單扣案足認其上有冒
標姓名，或為其他記號足表明他人所為等情，則被告所辯，非不
可採。
（四）至於證人地○○於偵訊、原審另案固稱：每次在洛陽街31
      號高成貴商店門前開標，先發白紙給我們，要我們寫上名
      字及利息等語，惟亦稱：標會時有部分會員到場，標單內
      只寫金額，沒寫姓名，但在會場會宣布誰得標等語（偵字
      第25301號卷第23至24頁、偵字第24765號卷第28頁、原審
      訴字第974號卷一第92頁、卷二第5頁）。然於原審則證稱
      ：偶爾去看開標，要寫標單，但只寫金額而已等語（原審
      卷一第138至139頁）。是已更正其先前說法，難採為不利
      被告之依據。
（五）證人宇○○於偵訊、原審另案及本院另案固稱：每次在洛
      陽街31號高成貴商店門前開標，他們父女輪流主持，每次
      先發白紙給我們，要我們寫上名字及利息等語（偵字第25
      014號卷第45頁，偵字第24765號卷第27、28頁、原審訴字
      第974號卷一第93頁、本院上訴字第3376號卷第50頁）。
      惟於原審證稱：甲○○有時會寫標單，再說誰標到，標單
      上就只有寫金額而已等語（原審卷一第139頁），顯見所
      指有簽名者當係其自身之標單，而被告所寫者，並未填寫
      姓名。從而，亦不能為不利被告之認定。
（六）證人午○於調查站、偵訊、本院另案固證稱：去標會時是
      白紙寫姓名及利息等語（調查卷第3、4頁、偵字第7750號
      卷第21頁、本院上更(一)字第302號卷第106至108頁）。惟
      並未指陳被告亦於標單上寫姓名，且參酌前開證人所述，
      亦無從認定被告有冒名填寫標單。
（七）證人Ｇ○○於原審證稱：有去過開標現場，去時標單寫金
      額，有人會寫名字，有人沒寫，我寫我店裡的名字等語（
      原審卷二第14至15頁）。固指有人於標單上寫姓名，惟亦
      稱有人沒寫，且未指被告有寫，無從據為不利被告之認定
      。
（八）起訴書認被告詐騙金額為00000000元，超過本院上開認定
      之金額部分，無證據可佐，且觀諸起訴書附表有所謂零點
      五活死會之情形，參酌標會常情，並無標半會者，由此足
      認此部份所指，尚有誤會，其計算非無可議之處，從而難
      認有此部份犯行。
綜上，難認被告有於標單上偽造他人署押之犯行，依上開說明，
即難認其有未造文書犯行，惟公訴人認此部份，與前揭論罪科刑
部份，有牽連犯、連續犯之裁判上一罪關係，爰不另為無罪之諭
知。另起訴書認被告詐騙金額為00000000元，超過本院上開認定
之金額部分，無證據可佐，從而難認有此部份犯行，且與前揭論
罪科刑部份，有實質一罪關係，亦不另為無罪之諭知。
據上論斷，應依刑事訴訟法第369條第1項前段，第364條，第299
條第1項前段，刑法第2條第1項前段、修正前刑法第339條第1項
、第55條、刑法第56條，刑法施行法第1條之1第1項、第2項前段
，判決如主文。
本案經檢察官賴俊雄到庭執行職務。
中    華    民    國    98    年    4     月    24    日
                  刑事第十八庭審判長法  官  吳鴻章
                                    法  官  陳健順
                                    法  官  周政達
以上正本證明與原本無異。
被告不得上訴。
檢察官如不服本判決，應於收受送達後10日內向本院提出上訴書
狀，其未敘述上訴之理由者並得於提起上訴後10日內向本院補提
理由書（均須按他造當事人之人數附繕本）「切勿逕送上級法院
」。
                                    書記官  廖純瑜
中    華    民    國    98    年    4     月    24    日
附錄：本案論罪科刑法條全文
中華民國刑法第339條（普通詐欺罪）
意圖為自己或第三人不法之所有，以詐術使人將本人或第三人之
物交付者，處5年以下有期徒刑、拘役或科或併科1千元以下罰金
。以前項方法得財產上不法之利益或使第三人得之者，亦同。
前二項之未遂犯罰之。
附表一：
┌─┬───────┬───┬──────┬───────┬──┬─────┐
│編│互助會起迄時間│會員數│開標日期    │  已進行會數  │剩餘│備  註    │
│號│（每會均為1萬 │含會首│ 內標制     │ （含首會）   │會數│          │
│  │元）          │      │            │              │    │          │
│  │              │      │            │              │    │          │
├─┼───────┼───┼──────┼───────┼──┼─────┤
│1 │84年2月15日～ │１０１│每月1、15日 │９２（首會同  │ ９ │          │
│  │88年4月1日止  │      │            │時開標第２會）│    │          │
├─┼───────┼───┼──────┼───────┼──┼─────┤
│2 │86年7月25日～ │１０１│每月10、25日│３３（首會同  │６８│甲○○及王│
│  │90年4月1日止  │      │            │時開標第２會）│    │金尚以會員│
│  │              │      │            │              │    │參加共四會│
├─┼───────┼───┼──────┼───────┼──┼─────┤
│3 │87年7月20日～ │９６  │每月5、20日 │９  （首會同  │８７│甲○○及王│
│  │91年6月20日止 │      │            │時開標第２會）│    │金尚以會員│
│  │              │      │            │              │    │參加共三會│
└─┴───────┴───┴──────┴───────┴──┴─────┘
附表二：
┌──┬──────────┬───────┬───────┬───────┐
│編號│ 會員姓名           │第一會參加會數│第二會參加會數│第三會參加會數│
│    │（會單姓名）        ├───┬───┼───┬───┼───┬───┤
│    │                    │活會數│死會數│活會數│死會數│活會數│死會數│
├──┼──────────┼───┼───┼───┼───┼───┼───┤
│１  │亥○○              │  １  │  ×  │  １  │  ×  │  １  │  ×  │
├──┼──────────┼───┼───┼───┼───┼───┼───┤
│２  │Ｊ○○              │  １  │  ×  │  ４  │  ×  │  ４  │  ×  │
├──┼──────────┼───┼───┼───┼───┼───┼───┤
│３  │Ｇ○○              │  ３  │  １  │  ４  │  ×  │  ４  │  ×  │
├──┼──────────┼───┼───┼───┼───┼───┼───┤
│４  │高祥官              │  １  │  ３  │  ３  │  ×  │  ２  │  ×  │
├──┼──────────┼───┼───┼───┼───┼───┼───┤
│５  │地○○（葉振明）    │  ２  │  ×  │  ×  │  ×  │  ×  │  ×  │
├──┼──────────┼───┼───┼───┼───┼───┼───┤
│６  │李春菊（宇○○）    │  １  │  ×  │  ×  │  ×  │  ×  │  ×  │
├──┼──────────┼───┼───┼───┼───┼───┼───┤
│７  │宙○○○（董雪梅）  │  ×  │  １  │  ×  │  ×  │  ×  │  ×  │
├──┼──────────┼───┼───┼───┼───┼───┼───┤
│８  │Ｄ○○              │  １  │  ２  │  ２  │  ２  │  ５  │  ×  │
├──┼──────────┼───┼───┼───┼───┼───┼───┤
│９  │高嫩弟              │  ×  │  １  │  ×  │  ×  │  ×  │  ×  │
├──┼──────────┼───┼───┼───┼───┼───┼───┤
│１０│丑○○              │  ×  │  １  │  ×  │  ×  │  ×  │  ×  │
├──┼──────────┼───┼───┼───┼───┼───┼───┤
│１１│辰○○              │  ×  │  １  │  ×  │  ×  │  ×  │  ×  │
├──┼──────────┼───┼───┼───┼───┼───┼───┤
│１２│宙○○○（李芳香、董│ １   │  ２  │  ×  │  ×  │  ×  │  ×  │
│    │曉斌或董曉峰）      │      │      │      │      │      │      │
├──┼──────────┼───┼───┼───┼───┼───┼───┤
│１３│Ｈ○○（或章吉成）  │  ２  │  ２  │  ５  │  ×  │  ５  │  ×  │
│    │                    │      │      │      │      │      │      │
├──┼──────────┼───┼───┼───┼───┼───┼───┤
│１４│辛○                │  ３  │  ×  │  ２  │  ×  │  ２  │  ×  │
├──┼──────────┼───┼───┼───┼───┼───┼───┤
│１５│黃炳宏              │  ×  │  ２  │  ２  │  ×  │  ×  │  ×  │
├──┼──────────┼───┼───┼───┼───┼───┼───┤
│１６│Ａ○○（劉清裕、劉慧│  ２  │  ×  │  ５  │  ×  │  １  │  ×  │
│    │敏或陳娥）          │      │      │      │      │      │      │
├──┼──────────┼───┼───┼───┼───┼───┼───┤
│１７│酉○○              │  １  │  １  │  ２  │  ×  │  ３  │  ×  │
├──┼──────────┼───┼───┼───┼───┼───┼───┤
│１８│玄○○○（張美雲、劉│      │      │      │      │      │      │
│    │心玉、吳金釵、詹正庸│      │      │      │      │      │      │
│    │、詹富鈞、詹新年、陳│  ２  │  ５  │  ８  │  ×  │ １２ │  ×  │
│    │美雪或張美雪）      │      │      │      │      │      │      │
├──┼──────────┼───┼───┼───┼───┼───┼───┤
│２０│壬○○（或林清泉、  │  ２  │  ×  │  ３  │  ×  │  ２  │  ×  │
│    │ 林瑞齡）           │      │      │      │      │      │      │
├──┼──────────┼───┼───┼───┼───┼───┼───┤
│１９│陳其德              │  １  │  ×  │  ×  │  ×  │  ３  │  ×  │
├──┼──────────┼───┼───┼───┼───┼───┼───┤
│２０│黃○○              │  １  │  ２  │  １  │  ×  │  １  │  ×  │
├──┼──────────┼───┼───┼───┼───┼───┼───┤
│２１│午○（第一會之李太太│  ４  │  ７  │  ×  │  ×  │  ×  │  ×  │
│    │）                  │      │      │      │      │      │      │
├──┼──────────┼───┼───┼───┼───┼───┼───┤
│２２│巳○○（或黃弘相）  │  ３  │  １  │  ２  │  ×  │  ２  │  ×  │
├──┼──────────┼───┼───┼───┼───┼───┼───┤
│２３│丙○○○（吳明雄）  │  ×  │  ２  │  ５  │  ×  │  ２  │  ×  │
├──┼──────────┼───┼───┼───┼───┼───┼───┤
│２４│子○○              │  ×  │  １  │  ×  │  ×  │  １  │  ×  │
├──┼──────────┼───┼───┼───┼───┼───┼───┤
│２５│癸○○○（顏素貞）  │  １  │  ×  │  １  │  ×  │  ×  │  ×  │
├──┼──────────┼───┼───┼───┼───┼───┼───┤
│２６│許彩雲              │  １  │  １  │  ２  │  ×  │  ×  │  ×  │
├──┼──────────┼───┼───┼───┼───┼───┼───┤
│２７│周明珠              │  ×  │  ３  │  ５  │  ×  │  ３  │  ×  │
├──┼──────────┼───┼───┼───┼───┼───┼───┤
│２８│蔡陳甘（陳甘）      │  １  │  ×  │  ×  │  ×  │  ×  │  ×  │
├──┼──────────┼───┼───┼───┼───┼───┼───┤
│２９│詹峰隆 註         │  ×  │  １  │  ×  │  ×  │  ×  │  ×  │
├──┼──────────┼───┼───┼───┼───┼───┼───┤
│３０│Ｉ○○○（雪玉）    │  ３  │  ６  │  ２  │  ×  │  ４  │  ×  │
│    │                    │      │      │      │      │      │      │
├──┼──────────┼───┼───┼───┼───┼───┼───┤
│３１│Ｃ○○○（蔡友諒）  │  ２  │  ２  │  ４  │  ×  │  ２  │  ×  │
├──┼──────────┼───┼───┼───┼───┼───┼───┤
│３２│陳添福              │  ２  │  ×  │  ５  │  ×  │  ４  │  ×  │
├──┼──────────┼───┼───┼───┼───┼───┼───┤
│３３│姚仁富 註         │  ×  │  ３  │  ×  │  ×  │  ×  │  ×  │
├──┼──────────┼───┼───┼───┼───┼───┼───┤
│３４│李文龍 註         │  ×  │  ４  │  ×  │  ５  │  ×  │  ５  │
├──┼──────────┼───┼───┼───┼───┼───┼───┤
│３５│甲○○              │  ×  │  １  │  ×  │  ×  │  ×  │  ×  │
│    │▲承受乙○○        │      │      │      │      │      │      │
├──┼──────────┼───┼───┼───┼───┼───┼───┤
│３６│Ｅ○○              │  １  │  １  │２    │  ×  │  ×  │  ×  │
├──┼──────────┼───┼───┼───┼───┼───┼───┤
│３７│吳發   註         │  ×  │  ×  │  ×  │  １  │  ×  │  ３  │
├──┼──────────┼───┼───┼───┼───┼───┼───┤
│３８│甲○○              │  ×  │  ×  │  ×  │  ２  │  ×  │  ×  │
│    │▲承受高藝芳        │      │      │      │      │      │      │
├──┼──────────┼───┼───┼───┼───┼───┼───┤
│３９│沈素蘭 註         │  ×  │  ×  │  ×  │  １  │  ×  │  ×  │
├──┼──────────┼───┼───┼───┼───┼───┼───┤
│４０│Ｂ○○              │  ×  │  ×  │  １  │  ×  │  ×  │  ×  │
├──┼──────────┼───┼───┼───┼───┼───┼───┤
│４１│杜明吉 註         │  ×  │  ×  │  ×  │  ２  │  ×  │  ２  │
├──┼──────────┼───┼───┼───┼───┼───┼───┤
│４２│己○○（或林莉莉）  │  ×  │  ×  │  ２  │  ×  │  ×  │  ×  │
├──┼──────────┼───┼───┼───┼───┼───┼───┤
│４３│丁○○              │  ×  │  ×  │  ２  │  ×  │  ×  │  ×  │
├──┼──────────┼───┼───┼───┼───┼───┼───┤
│４４│蕭中川 註(1)         │  ×  │  ×  │  ×  │  １  │  ×  │  ×  │
├──┼──────────┼───┼───┼───┼───┼───┼───┤
│４５│蕭中興 註(2)         │  ×  │  ×  │  ×  │  ２  │  ×  │  ×  │
├──┼──────────┼───┼───┼───┼───┼───┼───┤
│４６│戊○○              │  ×  │  ×  │  ２  │  ×  │  ×  │  ×  │
├──┼──────────┼───┼───┼───┼───┼───┼───┤
│４７│天○○○            │  ×  │  ×  │  １  │  ×  │  １  │  ×  │
├──┼──────────┼───┼───┼───┼───┼───┼───┤
│４８│徐良村              │  ×  │  ×  │  ２  │  ×  │  ２  │  ×  │
├──┼──────────┼───┼───┼───┼───┼───┼───┤
│４９│徐市   註(3)         │  ×  │  ×  │  ×  │  ×  │  ×  │  １  │
├──┼──────────┼───┼───┼───┼───┼───┼───┤
│５０│Ｋ○○（或董如意、  │  ×  │  ×  │  ×  │  ×  │  ４  │  ×  │
│    │ 董棋）             │      │      │      │      │      │      │
├──┼──────────┼───┼───┼───┼───┼───┼───┤
│５１│陳文華              │  ×  │  ×  │  ×  │  ×  │  ２  │  ×  │
├──┼──────────┼───┼───┼───┼───┼───┼───┤
│５２│Ｆ○○○（楊美華）  │  ×  │  ×  │  ×  │  ×  │  ２  │  ×  │
├──┼──────────┼───┼───┼───┼───┼───┼───┤
│５３│沈玉明 註(4)         │  ×  │  ×  │  ×  │  ×  │  ×  │  ２  │
├──┼──────────┼───┼───┼───┼───┼───┼───┤
│５４│吳大造              │  ×  │  ×  │  ×  │  ×  │  ２  │  ×  │
├──┼──────────┼───┼───┼───┼───┼───┼───┤
│５５│庚○○              │  ×  │  ×  │  ×  │  ×  │  １  │  ×  │
├──┼──────────┼───┼───┼───┼───┼───┼───┤
│５６│李太太 註(5)         │  ×  │  ×  │  ×  │  ×  │  ×  │  ２  │
├──┼──────────┼───┼───┼───┼───┼───┼───┤
│５７│甲○○王金枝        │  ×  │  １  │  ×  │  ５  │  ×  │  ４  │
├──┼──────────┼───┼───┼───┼───┼───┼───┤
│總  │一般會員會數        │ ４４ │ ５５ │ ８４ │ １０ │ ７７ │ １５ │
│計  ├──────────┼───┼───┼───┼───┼───┼───┤
│    │甲○○等會數        │  ×  │  ２  │  ×  │  ７  │  ×  │  ４  │
│    │▲含承受會數        │      │      │      │      │      │      │
├──┼──────────┼───┼───┼───┼───┼───┼───┤
│    │實際至倒會止已進行死│      │ ９２ │      │ ３３ │ ８７ │  ９  │
│    │會數                │      │      │      │      │      │      │
│    ├──────────┼───┼───┼───┼───┼───┼───┤
│    │可認定為詐欺之會數  │      │ 註(6) │      │      │      │      │
│    │                    │      │ ３６ │      │ ２３ │      │  ４  │
└──┴──────────┴───┴───┴───┴───┴───┴───┘
註～、(1)～(5)：無資料顯示是否業已標取會款，以最有利於
被告之方式，認定均為死會，惟在第三會因此認定時，將超過實
際已開標之會數，則衡諸常情，被告等人行詐欺行為時，應先會
標取個人所有之會款，餘方為其他推定死會員所標取。註(6)：第
一會首會部分，尚無證據顯示其於召組時即無支付能力，且實際
上進行及交付四、五十會之會款予得標人，故不列入計算，至第
二會、第三會於召組時，甲○○等人已有冒標多會之情形，顯見
已無支付之能力，並有詐欺之犯意，故列入計算。
由被告承受，視為死會。另會單標示為甲○○或王金枝所有時，
亦視為業已標取會款。
附表三：
┌───┬───┬────┬────┬───────┬───────────┐
│編 號 │互助會│詐欺會數│實際活會│平均標息(3)元  │詐欺金額(1)×(2)×      │
│      │      │   (1)   │ 人數(2) ├───┬───┤(10000-(3))＝          │
│      │      │        │        │最高額│最低額│                      │
├───┼───┼────┼────┼───┼───┼───────────┤
│      │      │        │        │ 4100 │ 1800 │                      │
│  １  │第一會│  ３６  │  ４４  ├───┴───┤ 00000000             │
│      │      │        │        │   2950       │                      │
├───┼───┼────┼────┼───┬───┼───────────┤
│      │      │        │        │ 3200 │ 1700 │                      │
│  ２  │第二會│  ２３  │  ８４  ├───┴───┤ 00000000             │
│      │      │        │        │   2450       │                      │
├───┼───┼────┼────┼───┬───┼───────────┤
│      │      │        │        │ 3000 │ 1900 │                      │
│  ３  │第三會│   ４   │  ８７  ├───┴───┤ 0000000              │
│      │      │        │        │   2450       │                      │
└───┴───┴────┴────┴───────┴───────────┘
 總計：二千八百三十八萬一千二百元


司法院資訊處製作；財團法人民間司法改革基金會備份。
